【裁判字號】    88,重上更(一),45
【裁判日期】    900724
【裁判案由】    返還寄託物
【裁判全文】
臺灣高等法院高雄分院民事判決  八十八年度重上更(一)字第四五號
      上  訴  人  屏東縣農會
      法定代理人  乙○○
      被上訴人    丁○○○
                  丙○○
      被上訴人    甲○○
右當事人間請求返還寄託物事件，上訴人對於中華民國八十六年二月四日臺灣屏東地
方法院八十五年度重訴字第一一三號第一審判決提起上訴，經最高法院發回更審，本
院判決如左：
      主      文
原判決關於(一)命上訴人給付被上訴人丁○○○之利息部分，超過其中原本新台幣柒拾
萬元，自民國八十五年四月十八日起至同年七月五日止，按年息百分之四計算利息，
同期間原本壹仟零貳拾萬零伍佰元，按年息百分之二計算之利息，及自民國八十五年
七月六日起至清償日止，以原本壹仟零玖拾萬零伍佰元，按年息百分之五計算之利息
部分；(二)命上訴人給付被上訴人丙○○之利息部分，超過其中原本新台幣柒拾萬元，
自民國八十五年四月十八日起至同年七月五日止，按年息百分之四計算利息，同期間
原本肆佰肆拾萬零伍佰元，按年息百分之二計算利息，及自民國八十五年七月六日起
至清償日止，以原本伍佰壹拾萬零伍佰元，按年息百分之五計算之利息部分；(三)命上
訴人給付被上訴人甲○○之利息部分，超過其中原本新台幣柒拾萬元，自民國八十五
年四月十五日起至同年七月五日止，按年息百分之四計算利息，同期間原本捌拾萬壹
仟元，按年息百分之二計算利息，及自民國八十五年七月六日起至清償日止，以原本
壹佰伍拾萬壹仟元，按年息百分之五計算之利息部分，暨各該部分假執行之宣告，並
訴訟費用之裁判均廢棄。
右開廢棄部分，被上訴人在第一審之訴及假執行之聲請均駁回。
其餘上訴駁回。
第一、二審及發回前第三審訴訟費用由上訴人負擔。
      事      實
甲、上訴人方面：
一、聲明：求為判決：(一)原判決廢棄。(二)被上訴人在第一審之訴及假執行聲請均駁回
    。
二、陳述：除與原判決記載相同，茲予引用外，補稱：
  (一)查上訴人之法定代理人已改由乙○○擔任，爰聲請由現任法定代理人乙○○承受
    訴訟。
  (二)被上訴人既係於收取彭崑城所支付月息二分半至三分之額外利息之條件下，始至
    前鹽埔農會開戶存款，而彭崑城以重利所調借之資金，其中高達新台幣（下同）
    二億四千萬元，係用於支付高額利息及介紹費外，餘者大部分之款項，又均係用
    於支應彭崑城之個人開支等情，亦經彭崑城於所設刑案偵查中供述明確。而被上
    訴人系爭款項，當初既皆由中間人介紹而存入，並皆獲有彭崑城以個人名義所支
    付之額外利息，則系爭款項存入之初，被上訴人與彭崑城間應有所約定，而系爭
    款項縱由彭崑城提領，上訴人農會自無再為給付之義務。
  (三)被上訴人甲○○，本身即為幫彭崑城對外以重利招攬、調借資金之人，並早於民
    國八十五年四月十五至鹽埔農會開立乙種活期儲蓄存款（以下簡稱活儲）四六四
    二號帳戶前，即於彭崑城對鹽埔農會為背信掏空之舞弊行為之際，提供帳戶為
    其洗錢之人，凡此事實，業經上訴人農會於八十七年一月十四日理由狀檢呈訴外
    人林李豔華八十五年五月二十日調查局筆錄，及八十六年十二月十日檢附訴外人
    鍾瑞梓（高樹鄉農會總幹事）於彭崑城所涉背信刑案遞呈資料影本，以供法院參
    酌。
  (四)對於活期儲蓄存款利息之計算方式及利息之結息時間，其活期儲蓄存款須知第三
    款即規定：「本項存款按每日最終餘額計息，每年六月二十日及十二月二十日各
    結息一次，於次週一滾入本金」及第四款規定：「本存款餘額以百元為計息單位
    ，存款餘額不滿一百元部分不計算，每日最終餘額超過七十萬元部分，按活期存
    款利率計息」等情，業經上訴人農會舉前鹽埔鄉農會存摺須知為證，而由上揭存
    摺須知之約定可知，存戶至鹽埔農會開立乙種活期儲蓄存款帳戶存款，依上開須
    知第三、四款規定及鹽埔農會牌告利率，僅能取得年息百分之四計算之利息，甚
    者，每帳戶超過新台幣七十萬元之部分，僅得領有年息百分之二結算之利息。
三、證據：除援用原審所提證據方法外，補提：屏東縣政府八十八年七月十四日八八
    屏府農輔字第一一九三三五號函影本、存摺須知影本、牌告利率影本、彭崑城
    9.13.及9.16.日調查站筆錄。
乙、被上訴人丁○○○、丙○○方面：
一、聲明：求為判決：
  (一)上訴駁回。
  (二)原判決關於命上訴人應給付丁○○○之利息部分減縮為其中原本七十萬元，自民
    國八十五年四月十八日起至同年七月五日止，按年息百分之四計算利息，同期間
    原本一千零二十萬零五百元，按年息百分之二計算之利息。暨自八十五年七月六
    日起至清償日止，以原本一千零九十萬零五百元，按年息百分之五計算之利息。
    關於上訴人應給付丙○○之利息部分減縮為其中原本七十萬元，自民國八十五年
    四月十八日起至同年七月五日止，按年息百分之四計算利息，同期間原本四百四
    十萬零五百元，按年息百分之二計算利息。暨自八十五年七月六日起至清償日止
    ，以原本五百十萬零五百元，按年息百分之五計算之利息。
二、陳述：除與原判決記載相同，茲予引用外，補稱：
  (一)被上訴人丁○○○在屏東縣鹽埔鄉農會開立四六四八號帳戶，於八十五年四月十
    八日共有存款一千零九十萬零五百元，並提出鹽埔鄉農會交付之存摺，及存款來
    源第一銀行旗山分行、高雄銀行存摺、會款單等為憑；丙○○開立四六四一號帳
    戶，於八十五年四月十八日共有存款五百一十萬零五百元，並提出鹽埔鄉農會交
    付之存摺、匯款回條聯及旗山鎮農會存摺為據。上訴人雖否認有上開款項存入，
    但無法舉證鹽埔鄉農會之存摺所載存款內容不實。
  (二)上訴人主張丁○○○於八十五年四月二十日委託甲○○提領一千萬元、八十五年
    四月廿七日親自提領九十萬元，帳戶內存款僅餘五百元；主張丙○○於八十五年
    四月十五日提領三百五十萬元，帳戶內存款僅餘一百六十萬元零五百元，被上訴
    人否認有上開提領款項之事實。
  (三)被上訴人根本未接獲對帳單，亦無任何條款約定，凡存戶未寄回對帳單，即視為
    同意帳戶內存款與對帳單相符。被上訴人並無向彭崑城領取高額利息，且上訴人
    並無法舉證證明被上訴人確有收受額外利息。被上訴人是否有向彭員領取額外
    利息，與存款戶是否為善意無涉。
三、證據：除援用原審所提證據方法外，補提：本院八十六年度重上字第一一八號判
    決書影本、八十六年度重上字第四八號判決書影本、最高法院八十八年度台上字
    第一四一四號判決書影本、八十七年度台上字第二三九六號判決書影本各一份。
丙、被上訴人甲○○方面：
一、聲明：求為判決：上訴駁回。
二、陳述：除與原判決記載相同，茲予引用外，補稱：
  (一)鹽埔農會辦理乙種活期儲蓄存款業務，存取存款有一定規定及手續，存戶非經負
    責業務之總幹事、信用部主任、經辦人等人按規定手續核對無誤，無法領取存戶
    存款。
  (二)被上訴人於八十五年四月十五日在鹽埔農會辦理之乙種活期儲蓄存款業務開設乙
    種活期儲蓄存款帳號四六四二號共存入一百五十萬一千元之存款，有被上訴人活
    期儲蓄存款存摺、合作金庫電匯單，各一份可證，並有上訴人於原審提出之被上
    訴人之帳卡明細表，記載被上訴人有相同金額之存款，且上訴人對被上訴人，提
    出之乙種活期儲蓄存款存摺之真正並不爭執，當足以證明被上訴人於鹽埔農會乙
    種活期儲蓄存款帳號四六四二號有一百五十萬一千元存款之事實。
三、證據：除援用原審所提證據方法外，補提：存摺、放款帳卡、電匯單、不動產買
    賣契約書、存證信函、筆錄、民事準備書狀、通知單各一份。
      理      由
一、查上訴人之法定代理人己改由乙○○擔任，有屏東縣政府八十八年七月十四日八
    八屏府農輔字第一一九三三五號函在卷可憑。是則上訴人具狀聲明由現任法定代
    理人乙○○承受訴訟，於法即無不合，應予准予，合先敘明。
二、本件被上訴人起訴主張：伊等分別在屏東縣鹽埔鄉農會（下稱鹽埔農會）開設乙
    種活期儲蓄存款帳戶，其中被上訴人丁○○○帳號四六四八帳號，至八十五年四
    月十八日共有存款一千零九十萬零五百元，被上訴人丙○○帳號四六四一帳號，
    至同日止共有存款五百一十萬零五百元，被上訴人甲○○四六四二帳號，至八十
    五年四月十五日止共有存款一百五十萬一千元。詎八十五年五月初該農會因總幹
    事彭崑城挪款潛逃，暫停營業，致被上訴人之存款無法領取，而上訴人屏東縣農
    會於八十五年六月十日概括承受鹽埔農會之資產及負債，並開始營業後，竟以被
    上訴人係問題存款戶，拒絕被上訴人領取存款等情，求為命上訴人應分別就上開
    存款數額如數給付被上訴人，及被上訴人丁○○○、丙○○部分均自八十五年四
    月十八日起，被上訴人甲○○自八十五年四月十五日起，均至本件起訴狀繕本送
    達上訴人之日止按活期儲蓄存款利率年息四釐（百分之四）計算之約定利息，暨
    均自本件起訴狀繕本送達上訴人之翌日起至清償日止按年息五釐（百分之五）計
    算之法定遲延利息之判決。
三、上訴人則以：被上訴人主張伊有上開存款，僅提存摺為証，應由被上訴人提出其
    他証據以實其說，且縱然屬實，惟因被上訴人丙○○之存款，業於八十五年四月
    十五日由其本人提領現金三百五十萬元，現僅存一百六十萬零五百元；被上訴人
    甲○○之存款，經其本人於八十五年四月十六日提領一百五十萬元，現僅存一千
    元；被上訴人丁○○○存款，已於八十五年四月二十日及同年月二十七日，由其
    委託甲○○及由其本人親自分別提領一千萬元及九十萬元，現僅存五百元。被上
    訴人上揭存款之提領，均經驗印、記帳、核章等手續無訛，其取款條上所蓋用之
    印章與其原留印鑑大致相符，而被上訴人丁○○○部分，其存款中一千萬元之領
    取，縱非其本人親自提領，然其既將印鑑交由他人而委託提領完畢，揆諸民法第
    三百零九條之規定，自已生清償之效力，被上訴人請求上訴人返還寄託物，殊屬
    無據等語，資為抗辯。
四、查兩造對於被上訴人分別在鹽埔鄉農會開設乙種活期存款帳戶，被上訴人丁○○
    ○帳號四六四八號，至八十五年四月十八日止共存入存款一千零九十萬五百元；
    被上訴人丙○○帳號四六四一號，至八十五年四月十八日止共存入存款五百一十
    萬五百元；被上訴人甲○○號四六四二號，至八十五年四月十五日止共存入存款
    一百五十萬一千元等情，均不爭執。上訴人則以前揭情詞置辯。惟按金融機關接
    受客戶之存款者，其與存款戶間發生消費寄託關係（民法第六百零三條）。本件
    被上訴人分別在上訴人概括承受之鹽埔農會開設乙種活期存款，並分別存有如上
    所述之金額，為上訴人不爭執，則被上訴人在上訴人處開設活期存款帳戶，為具
    有消費寄託之性質，兩造即為該消費寄託契約之當事人，不因被上訴人至鹽埔鄉
    農會開設存款帳戶之動機及其存款來源如何，並不影響兩造間有效成立之消費寄
    託關係。上訴人雖抗辯：被上訴人乃惡意存款人，渠等存款之動機乃為領取該農
    會總幹事彭崑城支付之高額利息云云。然查，一般人存款時尋求較高之利息、貸
    款時尋找較低之利息，衡屬常情，被上訴人因圖短期高額利息（月息二分半至三
    分），而將渠等存放他金融機關之存款轉存入鹽埔鄉農會，並不違反常情，雖該
    高額利息並非鹽埔鄉農會支付，而係訴外人彭崑城個人透過中間人所交付，惟一
    般人並無法區別農會交付之利息與農會總幹事交付之利息，有何不同，以被上訴
    人之認知，農會總幹事即代表農會，該高額利息雖由彭崑城個人支付，等同由鹽
    埔鄉農會支付。是上訴人上開辯解並不影響兩造間已成立之消費寄託契約。至於
    ，上訴人另辯稱：被上訴人甲○○本身即為提供帳戶為彭崑城洗錢之人云云，固
    提出訴外人李艷華八十五年五月二十日調查局筆錄、鍾瑞梓於彭崑城所涉背信刑
    案遞呈資料為證。然查，訴外人李艷華於調查局所為之供述，僅在於說明李艷華
    係透過被上訴人甲○○之介紹，而將其存款存入鹽埔鄉農會，而鍾瑞梓所呈之資
    料僅顯示，古張貴香帳戶內之二百萬元流入被上訴人甲○○之帳戶內，尚難憑此
    認定甲○○係提供帳戶為彭崑城洗錢之用；倘若被上訴人甲○○確係提供帳戶供
    彭崑城洗錢者，其自會將其存摺、印章均交由彭崑城以供利用，彭崑城提領被上
    訴人甲○○之系爭存款何須以鋼版轉印偽造提款條。因此，上訴人主張存戶將存
    款存入金融機關，本僅能取得金融機關依存款時間及牌告利率計算之利息，而結
    息之時間固定，被上訴人收取利息之時間、利率均與上揭經驗法則有違，顯可認
    定被上訴人與彭崑城間就系爭存款之用途應有所約定云云，洵不可採。上訴人又
    辯稱：被上訴人既獲有彭崑城支付之高額利息，就系爭存款之用途應有所約定，
    而被上訴人之系爭存款，已為彭崑城之使用而提領完畢，上訴人無再為給付之義
    務，拒絕返還云云。惟查，鹽埔鄉農會據以支付系爭存款之取款條四張，其上所
    蓋之印文業經法務部調查局鑑定，判定係屬轉印之印文，有該局八十七年六月二
    十五日陸(二)字第八七０四五０二四號函附卷可稽，且為彭崑城於原審證稱：「‧
    ‧‧，錢是我偽造取款條及印鑑張拿的，我跟承辦人講是我的朋友，不需存摺錢
    領出，而後再拿簿登，‧‧‧資料都需送到我這裡裁決，所以我可以拿去偽造」
    、「偷領的錢是我自己去領的，‧‧‧」（見原審卷八十五年十二月十二日言詞
    辯論筆錄），上訴人亦承認該印文非被上訴人留於鹽埔鄉農會之印鑑張所蓋（見
    本院(二)卷八十七年七月六日準備程序筆錄）足認系爭存款並非被上訴人委託彭崑
    城領取，倘被上訴人確有同意彭崑城運用系爭存款，彭崑城何須以鋼版轉印偽造
    提款條。上訴人上開主張，並不可採。再者，鹽埔鄉農會基於與被上訴人間之消
    費寄託契約，自應盡其善良管理人之注意義務處理提款事宜，惟鹽埔鄉農會竟違
    反其辦理乙種活期儲蓄存款業務之規定，任憑彭崑城單獨憑取款憑條即盜領系爭
    存款，鹽埔鄉農會自有違反契約義務。因此，被上訴人之系爭存款既為他人盜領
    ，鹽埔鄉農會所為之給付，對被上訴人並不生清償之效力，被上訴人仍得隨時請
    求返回寄託物，上訴人拒絕返還，為無理由。至上訴人另辯稱：金檢單位於鹽埔
    鄉農會發生擠兌後，曾發出對帳通知給被上訴人等客戶，被上訴人具未回覆，應
    認被上訴人承認已無存款云云，已為被上訴人否認收受上開通知單，上訴人自應
    就被上訴人有收受通知一事，負舉證責任。縱令被上訴人確有收受對帳通知，則
    該對帳通知僅為農會內部獲其監督機關稽核作業所為之文書，並未約定客戶收受
    後若無異議即以棄權論，被上訴人為於通知期限異議，亦不因此使被上訴人實體
    上之權利滅失，而生失權之法律效果。上訴人此部分抗辯，亦無足採。
五、綜上所述，本件被上訴人既於鹽埔鄉農會存有如上所述之金額，而上訴人因合併
    而負有被上訴人在前鹽埔鄉農會之債務，則被上訴人依消費寄託關係請求返還寄
    託物，上訴人自不得拒絕。惟依鹽埔鄉農會之活期儲蓄存款需知第四條點約定「
    本存款餘額以百元為計息單位，存款餘額不滿一百元部分不計息，每日最終存款
    餘額超過七十萬元部分，按活期存款利率計息」，該農會牌告利率則活儲存款為
    年利率百分之四，活期存款為百分之二（見本院卷第六三、六四頁）。被上訴人
    請求上訴人給付之利息部分，自應受此限制。從而，被上訴人依消費寄託之法律
    關係請求上訴人應給付被上訴人丁○○○一千零九十萬零五百元，及其中七十萬
    元，自民國八十五年四月十八日起至同年七月五日止，按年息百分之四計算利息
    ，同期間原本一千零二十萬零五百元，按年息百分之二計算之利息，及自八十五
    年七月六日起至清償日止，以原本一千零九十萬零五百元，按年息百分之五計算
    之利息；上訴人應給付被上訴人丙○○五百十萬零五百元，及其中七十萬元，自
    八十五年四月十八日起至同年七月五日止，按年息百分之四計算利息，同期間原
    本四百四十萬零五百元，按年息百分之二計算利息，及自八十五年七月六日起至
    清償日止，以原本五百十萬零五百元，按年息百分之五計算之利息；上訴人應給
    付被上訴人甲○○一百五十萬一千元，及其中七十萬元，自八十五年四月十五日
    起至同年七月五日止，按年息百分之四計算利息，同期間原本八十萬一千元，按
    年息百分之二計算利息，及自民國八十五年七月六日起至清償日止，以原本一百
    五十萬一千元，按年息百分之五計算之利息，為有理由，應予准許。逾此所為請
    求，為無理由，應予駁回。原審就超過上開應准許部分，為上訴人敗訴之判決，
    並為假執行之宣告，自有未洽，上訴人意旨就此部分指摘原判決不當，求予廢棄
    改判，為有理由，爰由本院將原判決此部分廢棄改判如主文第二項所示。至於上
    開應准許部分，原審判命上訴人給付，並依聲請酌定相當之擔保金額，為假執行
    之宣告，核無違誤，上訴意旨，就此部分，仍執陳詞，指摘原判決不當，求予廢
    棄，為無理由，應予駁回。
六、據上論結，本件上訴為一部有理由，一部無理由，依民事訴訟法第四百五十條、
    第四百四十九條第一項、第七十九條但書，判決如主文。
中      華      民      國    九十      年      七      月    二十四    日
                                      臺灣高等法院高雄分院民事第四庭
~B1審判長法官  王錦村
~B2法      官  許明進
~B3法      官  曾錦昌
右為正本係照原本作成。
如對本判決上訴，須於判決送達後二十日內向本院提出上訴狀，未表明上訴理由者，
，應於上訴後二十日內向本院提出理由書（均須按他造當事人之人數附繕本）。上訴
時應提出委任律師或具有律師資格之人之委任狀，並依附註條文規定辦理。
中      華      民      國    九十      年      七      月    二十六    日
~B法院書記官  施耀程
附註：
民事訴訟法第四百六十六條之一：
對於第二審判決上訴，上訴人應委任律師為訴訟代理人，但上訴人或其法定代理人具
有律師資格者，不在此限。
上訴人之配偶、三親等內之血親、二親等內之姻親，或上訴人為法人、中央或地方機
關時，其所屬專任人員具有律師資格並經法院認為適當者，亦得為第三審訴訟代理人。
第一項但書及第二項情形，應於提起上訴或委任時釋明之。
                                                                        Ｆ


司法院資訊處製作；財團法人民間司法改革基金會備份。
